最高法院民事判決
111年度台上字第2444號
上  訴  人  連洛呈                                      
訴訟代理人  馬叔平律師
被 上訴 人  劉  雲                                    
上列當事人間請求清償債務事件，上訴人對於中華民國111年6月
7日臺灣高等法院第二審判決（111年度上字第100號），提起上
訴，本院判決如下：
    主  文
原判決廢棄，發回臺灣高等法院。
    理  由
一、上訴人主張：兩造原為男女朋友關係，伊自民國102年2月15
    日起至108年7月2日止，為被上訴人代墊其購買第一審判決
    附表一所示不動產（下稱系爭不動產）價金及費用共新臺幣
    (下同)533萬3100元(下稱系爭款項)。嗣兩造分手後，伊向
    被上訴人請求返還，兩造於108年10月21日約定被上訴人還
    款300萬元，以每月為1期，區分30期，於每月15日給付10萬
    元（下稱系爭約定），應成立以返還系爭款項為標的之準消
    費借貸關係。詎被上訴人僅於同年月22日支付1期即未給付
    ，尚積欠290萬元未還等情。爰依民法第474條第2項、第478
    條規定，求為命被上訴人給付290萬元，及加付自各期翌日
    起算法定遲延利息之判決(上訴人逾此範圍之請求，非本院
    審理範圍，不予贅敘)。　　
二、被上訴人則以：上訴人係為分擔伊購買系爭不動產之經濟壓
    力，以贈與方式支付各期貸款。嗣因伊欲與上訴人分手，上
    訴人要求伊返還300萬元，始同意分手。伊為徹底斷絕兩造
    關係，於108年10月21日向上訴人表示若不再打電話或騷擾
    伊、製造彼此困擾，即願給付300萬元。詎兩造甫達成系爭
    約定，上訴人旋以電話騷擾伊、至伊家門外踹門，更於同年
    月29日至伊家中將伊之手機丟棄毀損，並持刀脅迫伊簽立欠
    條（下稱系爭欠條）。上訴人既未遵守承諾，系爭約定之解
    除條件成就，伊復以遭脅迫為由撤銷系爭欠條之意思表示，
    自無給付之義務等語，資為抗辯。　　
三、原審廢棄第一審所為上訴人前揭部分勝訴之判決，改判駁回
    上訴人該部分之訴，理由如下：
　㈠上訴人自102年2月15日起至108年7月2日止為被上訴人購買之
    系爭不動產代為交付系爭款項，被上訴人於108年10月29日
    簽立內容為「今欠連洛呈300萬元，分30期還，每期10萬」
    之系爭欠條予上訴人，為兩造所不爭執。
　㈡審諸兩造於法院之陳述及證人王海霞之證詞，足見上訴人以
    系爭款項為墊款時，未與被上訴人成立金錢借貸合意，嗣因
    兩造分手，始要求被上訴人返還。佐以兩造於刑案偵查之供
    述，堪認兩造於分手後達成系爭約定以解決上訴人請求返還
    代墊款之爭執，且被上訴人已清償10萬元，核屬債務承認契
    約。上訴人主張其代墊系爭款項係基於兩造間消費借貸關係
    ，尚無可採。　
　㈢綜觀兩造於108年10月21日、23日之通訊軟體對話紀錄，及上
    訴人自承若違反打電話、騷擾情形，被上訴人就不再付錢，
    並在LINE上以OK來表示，可見兩造就系爭約定附有上訴人收
    受匯款後，不得再打電話或騷擾被上訴人，製造彼此困擾，
    否則被上訴人得不付款之解除條件。上訴人於收受第1期款
    後，於108年10月29日以腳踹方式毀損被上訴人住處大門及
    房間木門，且於入屋後將被上訴人手機自陽台丟棄毀損，經
    檢察官提起公訴，有起訴書可稽，則系爭約定因解除條件成
    就而失其效力。
　㈣從而，上訴人依民法第474條第2項、第478條規定，請求被上
    訴人給付290萬元本息，為無理由，不應准許。　　
四、本院廢棄原判決之理由：
　㈠按契約是否與其原因相分離，而分為要因契約及無因契約，
    前者係指契約以其原因為要件，如買賣、消費借貸等；後者
    係指契約與其原因分離，如處分契約、債務約束、債務承認
    契約等。若當事人間不標明原因而約定負擔一定之給付義務
    者，即成立債務約束契約，而發生獨立之給付義務。
　㈡查：上訴人自102年2月至108年7月為被上訴人購買之系爭不
    動產代為交付系爭款項，為原審認定之事實。果爾，參諸被
    上訴人於刑案警詢時坦承上訴人有幫忙支付系爭不動產貸款
    及其他自費款（見刑案偵查卷18、99至101頁），似認系爭
    不動產為被上訴人所有，本應自行負擔買賣價金、貸款及相
    關費用。依被上訴人於兩造108年10月21日LINE對話稱：「…
    你助我買房還你300萬，…我將依約每月還你10萬元」等語（
    見一審卷274頁、原審卷77頁），及被上訴人書立系爭欠條
    之內容，似見被上訴人係為償還上訴人墊付之購屋款，而以
    之作為消費借貸之標的，並非在不標明原因即同意負擔分期
    給付300萬元債務之義務。則上訴人主張：兩造分手後，伊
    向被上訴人請求返還代墊之系爭款項，並以系爭約定成立民
    法第474條第2項規定之準消費借貸關係等語（見一審卷262
    、288頁），是否毫無可取，洵非無疑。又被上訴人於LINE
    對話稱：「…明天先匯第一筆10萬、匯完以後、我也希望你
    遵守你所說的、不要再打電話給我、不要再騷擾我，不要再
    製造彼此的困擾、照約定走就好…」（見原審卷75頁），似
    無表示上訴人有類此行為，系爭約定即當然失其效力之意思
    。上訴人迭於事實審否認系爭約定附有該解除條件（見一審
    卷198、238、318頁、原審卷61、68、151頁），倘若屬實，
    能否謂系爭約定附有上訴人不得再打電話或騷擾被上訴人，
    製造彼此困擾，否則被上訴人得不付款之解除條件，亦非無
    進一步研求之餘地。究竟系爭約定應如何定性，攸關法規適
    用之選擇，屬於法院之職責。原審遽認兩造就系爭約定附有
    上開解除條件，進而為不利於上訴人之判決，亦嫌速斷。　
　㈢上訴意旨，指摘原判決違背法令，求予廢棄，非無理由。又
    本件事實尚待原審調查審認，即無就法律上爭議先行言詞辯
    論之必要，附此說明。
五、據上論結，本件上訴為有理由。依民事訴訟法第477條第1項
    、第478條第2項，判決如主文。
中　　華　　民　　國　　111 　年　　12　　月　　14　　日
                      最高法院民事第六庭
　　　　                  審判長法官  魏  大  喨
                                法官  李  寶  堂
                                法官  林  玉  珮
                                法官  高  榮  宏
                                法官  胡  宏  文
本件正本證明與原本無異
                          書　記　官　連  玫  馨
中　　華　　民　　國　　111 　年　　12　　月　　20　　日